【裁判字號】    97,消債抗,222
【裁判日期】    980210
【裁判案由】    更生事件
【裁判全文】
臺灣板橋地方法院民事裁定           97年度消債抗字第222號
抗  告  人  甲○○
代  理  人  劉韋廷律師
上列抗告人因消費者債務清理條例事件，聲請更生，對中華民國
97年11月24日本院97年度消債更字第1155號裁定提起抗告，本院
裁定如下：
    主  文
抗告駁回。
抗告程序費用新臺幣壹仟元由抗告人負擔。
    理  由
一、本件抗告人聲請意旨略以：(一)抗告人現有之資產有房屋1 戶
    公告現值約新臺幣（下同）47萬8200元、土地2 筆公告現值
    約38萬8430元、汽車1 部約值5000元，債務總額533 萬339
    元，於消費者債務清理條例施行前，曾依照中華民國銀行公
    會會員辦理消費金融案件無擔保債務協商機制與最大債權機
    構陽信商業銀行成立協商，因抗告人原於豆漿店工作，每月
    可得3 萬5000元工資，嗣因脊椎問題手術治療，術後左腳神
    經授損，造成無法過度施力，因此無法繼續豆漿店工作，而
    於自宅樓下販賣飯糰維生，初始每月利潤雖約有2 萬5000元
    ，但扣除抗告人每月必要費用及尚未給付完畢之車貸後所剩
    無幾，丈夫每月從事水電零工之收入也幾乎全運用於房屋貸
    款上，嚴重影響抗告人還款能力，近年來，原物料不斷上漲
    ，依賴原物料作成食材之飯糰成本隨之上揚，今年4 、5 月
    份由餘水電費漲價，使利潤滑落至2 萬1000元，已無力負擔
    原協商金額每月應還款項1 萬7070元，抗告人健康狀況不佳
    ，曾多次因脊椎住院開刀，復原狀況不甚良好，95年6 月初
    再次因此進行手術，疑似傷及抗告人左腳神經，造成抗告人
    左腳日前有日漸萎縮情況，住院期間醫院亦判定抗告人有輕
    微憂鬱傾向，左腳萎縮問題使抗告人無法長久站立，無法負
    擔工作時數過長之工作，亦嚴重影響抗告人之還款能力，導
    致抗告人無法繼續再與銀行協商之還款數額，而有不可歸責
    於己之事由；(二)抗告人申請信用卡當時，原為「興展禮品坊
    」之負責人，然因經營不順，始藉由信貸、信用卡方式維持
    營業及個人生計，惟無法獲利而面臨歇業，是抗告人已停止
    興展禮品坊之營業，有抗告人95、96年度綜合所得稅各類所
    得資料清單中未再有「興展禮品坊」之收入可知，再者，抗
    告人貸款之汽車係抗告人及其夫用以載運飯糰食材，及作為
    其水電工人之夫往返各工作現場之謀生工具，目前尚有貸款
    3 萬4000元，若予以處分，以該部汽車目前市值約5 萬元計
    算，扣除應還貸款尚餘1 萬6000元之餘款，對抗告530 餘萬
    之債務並無多大助益；而抗告人目前收入已減為2 萬1000元
    ，每月扣除95年與金融機構協商之還款金額1 萬7070元後，
    每月僅剩3,930 元可供生計，實無法維持最低生活，爰依消
    費者債務清理條例第151 條第5 項但書規定，聲請裁定准予
    更生等語。原審駁回抗告人更生之聲請，抗告人不服，提起
    抗告，併聲明：原裁定廢棄。
二、按債務人對於金融機構因消費借貸、自用住宅借款、信用卡
    或現金卡契約而負債務，在聲請更生或清算前，應提出債權
    人清冊，以書面向最大債權金融機構請求協商債務清償方案
    並表明共同協商之意旨，消費者債務清理條例第151條第1項
    定有明文。次按債務人與金融機構協商成立者，不得聲請更
    生或清算，但因不可歸責於己之事由，致履行顯有重大困難
    者，不在此限；本條例施行前，債務人依金融主管機關協調
    成立之中華民國銀行公會會員辦理消費金融案件無擔保債務
    協商機制與金融機構成立之協商，準用前項之規定，消費者
    債務清理條例第151條第5項、第6項分別定有明文。
三、經查：
  (一)抗告人於提出本件更生之聲請前，曾於95年8 月7 日依金融
    主管機關協調成立之中華民國銀行公會會員辦理消費金融案
    件無擔保債務協商機制，與最大債權機構陽信商業銀行達成
    協商，此有協議書影本在卷可稽（見原審卷第223 頁），則
    本件抗告人所提本件更生之聲請，自須符合消費者債務清理
    條例第151 條第1 項、第5 項、第6 項規定之「不可歸責於
    己之事由致履行顯有重大困難」要件，其聲請方屬適法。
  (二)抗告人主張其因收入減少而有不可歸責於自己之事由而不能
    繼續履行前述與銀行所達成之協商內容等情。經原審通知聲
    請人所陳報之已知債權人表示意見結果，各債權金融機構分
    別以債務人前於95年6 月16日依照銀行公會協商機制成立協
    商，確定總債權本金99萬7312元，分80期利率年息9.88% 計
    算，每期清償1 萬7070元，最近一期還款為97年2 月9 日，
    經最大債權銀行陽信銀行於97年5 月29日通報毀諾，依財團
    法人金融聯合徵信中心資料所示，債務人房屋貸款有2 家銀
    行約427 萬元，信貸1 家銀行約7 萬3000元，車貸1 家約3.
    萬4000元，信用卡款有9 家約84萬8000元（信用卡強停有7
    張，強停原因為消費款項未繳），其向銀行借款高達522萬5
    000 元，似為投資過當所致，又債務人申請信用卡時提供資
    料顯示，本身為興展禮品坊之負責人，年收入約60萬元，非
    如債務人陳報之原於豆漿店工作，又債務人於國泰人壽保險
    公司房屋擔保借款120 萬元，現欠86萬6000元，另於永豐銀
    行西盛分行房屋擔保借款370 萬元，現欠340 萬4000元，顯
    見債務人全戶共擁有2 間不動產，債務人係於94年7 月間購
    置土城不動產，致使無擔保債權因每月收入不足支應龐大房
    貸支出而增加，造成債務人與最大債權銀行協商，債務人之
    債務以房屋借款佔所有借款之八成，假若債務人能出售房屋
    ，必能使整體債務降低，甚或可清償全部無擔保債務，今債
    務人以保全名下不動產為主，於消費者債務清理條例施行之
    際毀諾，其心態可議；債務人係擁有土地、房屋、汽車等資
    產之人，其資產實際價值並非公告現值，故有查明使用用途
    及實際價值之必要，債務人所稱收入減少，但影響輕微（由
    月收入2 萬5000元減為2 萬1000元），可知債務人仍具還款
    能力，壽險保費等皆非維持生活必需費用，皆應扣除；債務
    人所提出之臺北醫院診斷證明書可知其於95年9 月間成立協
    商之前即已存在此一問題，並於95年6 月8 日最後一次施行
    手術，乃屬協商前已存在之事實，又債務人尚有不動產，共
    由其配偶繳納貸款（詳原審卷第6 頁）；且銀行公會日前已
    通知各銀行就協商毀諾事件提出一致性個別協商之方案，可
    依一致性個別協商之方案向最大債權銀行申請還款方案；前
    述協商成立之債務清償方案期數及利率，經債務人同意並簽
    署後生效，此係經當事人行使程序選擇權所為之債務清理契
    約，債務人應受該協議所拘束；故以債務人所提出更生之聲
    請，不符消費者債務清理條例第151 條規定，請依同條例第
    8 條規定予以駁回各等語。
  (三)本件抗告人雖提出診斷證明書影本為證據，用以證明其罹患
    疾病之事實，然觀其所提出之行政院衛生署臺北醫院97 年6
    月11日北醫診字第9706112714號診斷證明書影本所載病名為
    ：「下背痛」，醫師囑言：「病人於92年8 月18日第一次行
    腰椎前融合併內有固定物植骨手術，93年4 月5日 行減壓手
    術，95年6 月8 日骨頭癒合不良再次行腰椎前融合併內有固
    定物植骨手術。」（見原審卷第26頁），可見其上開疾病於
    其前與陽信銀行協商時即已存在，而於協商成立後並未再有
    手術等治療，並無記載抗告人有左腳萎縮之症狀，又依抗告
    人前向債權銀行提出之行政院衛生署臺北醫院97年3 月5 日
    診斷證明書影本所載之病名亦僅為：「第四、五及五、一腰
    薦椎經前融合術後併慢性下背痛。」（見本院卷第230 頁）
    ，亦無記載抗告人有左腳萎縮症狀之記載，自難以認定抗告
    人於前揭協商成立後有身體肢體趨於萎縮而減損其工作能力
    之事實；且據債權人所稱抗告人於向銀行申請信用卡時，其
    工作為「興展禮品坊」負責人，對照財政部臺灣省北區國稅
    局綜合所得稅各類所得資料清單所示，抗告人果然有來自於
    「興展禮品坊」之收入，可見債權人所稱非虛，則抗告人所
    稱原於豆漿店工作一節即有可疑，且抗告人亦未提出證據證
    明其在豆漿店工作及目前所營販賣飯糰工作之事實，則其所
    稱收入減少一節，亦難遽予採信；故難以認定抗告人有於與
    債權金融機構成立協商後，始發生不可歸責於己之事由，致
    使其履行協商方案具有重大之困難而無法繼續履行之事實，
    聲請人主張其有不可歸責於己之事由而不能繼續履行前已與
    最大債權銀行成立之協商條件等情，尚無可採，其聲請自不
    符消費者債務清理條例第151 條第5 項、第6 項之規定。
  (四)抗告人主張其債務總金額為533 萬339 元，其中向國泰人壽
    之貸款90萬3000元，向永豐銀行之貸款346 萬4000元，向中
    國信託銀行之車貸5 萬9000元（詳原審卷第15至18頁），係
    屬有擔保之債務，經予扣除後，抗告人目前之無擔保債務本
    金金額至多僅為90萬4339元。抗告人雖陳稱且以目前收入每
    月2 萬1000元扣除每月95年與金融機構協商之還款金額1 萬
    7070元後，每月僅剩3930元可供生計，實無法維持最低生活
    云云。抗告人目前尚有台北縣土城市○○路○ 段187-3 號3
    樓房屋一棟，並有346 萬4000元之房屋貸款（詳原審卷第12
    、17、58頁），而抗告人全戶之收入用以繳納房屋貸款346
    萬6400元部分實為購置資產之支出，並非生活必要之所需，
    如認係屬生活必要之所需，無異謂抗告人之收入可用於購置
    資產，而不必用於清償債務，豈為事理之平。因此，縱令抗
    告人所稱其已結束「興展禮品坊」之營業，目前在豆漿店工
    作及經營販賣飯糰工作乙節，係屬真實，然抗告人抗告人之
    房屋貸款346 萬4000元既非屬生活必要之所需，則其收入必
    須減少至無法繳納貸款，同時亦無法繳納協商金額，始能謂
    其財務狀況已達顯然無法繼續履行之程度。核抗告人於未釋
    明其已無資力繳納房貸款之情況下聲請更生，顯係欲將收入
    用以清償房貸，而拒絕繳納協商金額，非屬不可歸責於己致
    履行顯有重大困難之事由。
四、從而，原審法院認抗告人無何不可歸責於己致履行協商顯有
    重大困難之事由，而駁回其更生之聲請，並無違誤。抗告意
    旨指摘原裁定不當，求予廢棄另為裁定，為無理由，應予駁
    回。
五、據上論結，本件抗告為無理由，依消費者債務清理條例第15
    條，民事訴訟法第495 條之1 第1 項、第449 條第1 項、第
    95條、第78條，裁定如主文。
中    華    民    國    98    年    2     月    10    日
                  民事第三庭    審判長法 官  朱耀平
                                      法 官  劉以全
                                      法 官  何君豪
以上正本證明與原本無異。
本裁定不得抗告。
中    華    民    國    98    年    2     月    11    日
                                     書記官  黃琴茜


司法院資訊處製作；財團法人民間司法改革基金會備份。
